【裁判字號】    97,簡上,287
【裁判日期】    980527
【裁判案由】    損害賠償
【裁判全文】
臺灣高雄地方法院民事判決             97年度簡上字第287號
上  訴  人  丁○○
被 上訴 人  丙○○
            甲○○
                        樓
            乙○○
            戊○○即大愛徵信社
上列當事人間請求損害賠償事件，上訴人對於民國97年8月12日
本院97年度雄簡字第4565號第一審判決提起上訴，本院民國98年
5 月14日言詞辯論終結，判決如下：
    主      文
原判決駁回上訴人後開第二項之部分廢棄。
被上訴人應再給付上訴人新臺幣壹拾萬元。
第二審訴訟費用由被上訴人負擔。
    事實及理由
壹、程序部分：
一、訴之變更或追加，非經他造同意，不得為之。但第255 條
    第1 項第2 款至第6 款情形，不在此限；又訴狀送達後，原
    告不得將訴變更或追加他訴，但請求之基礎事實同一者，不
    在此限，民事訴訟法第446 條第1 項及第255 條第1 項第2
    款分別定有明文；而前揭規定，於簡易事件第二審程序，亦
    有適用，此觀民事訴訟法第346 條之1 第3 項、及463 條之
    規定自明。上訴人於上訴第二審時，以戊○○為大愛徵信社
    之負責人，應共同負擔賠償責任為由，請求追加戊○○即大
    愛徵信社（以下簡稱戊○○）為被上訴人，因上訴人所據以
    請求之基礎事實均屬同一，揆諸上開論述，其所為訴之追加
    應予准許，先予敘明。
二、又被上訴人甲○○、鄭坤龍即大愛徵信社均經本院合法通知
    ，皆未於言詞辯論期日到場，核均無民事訴訟法第386 條所
    列各款情形，爰依上訴人之聲請，由其一造辯論而為判決，
    均先予敘明。
貳、實體部分：
一、本件上訴人起訴主張：伊前委託大愛徵信社對其配偶進行調
    查，詎該徵信社員工即被上訴人丙○○、甲○○、乙○○等
    3 人，竟聯合以若不支付新臺幣（下同）300 萬元，即將伊
    配偶通姦之事告知伊子女等語恐嚇伊與配偶，致伊全家生活
    在恐懼與害怕之中，又被上訴人未全程參與協商及和解，無
    權要求10萬元之獎勵金。爰依侵權行為法律關係及兩造間之
    約定，請求被上訴人丙○○、甲○○、乙○○共同賠償伊精
    神慰撫金30萬元，並返還已交付之10萬元獎勵金等情。並於
    原審聲明：被上訴人丙○○、甲○○、乙○○應給付上訴人
    40 萬 元。復於本院審理時補稱：伊共支付丙○○、甲○○
    、乙○○40萬元，而委託抓姦費用僅30萬元，故被上訴人實
    溢收10萬元，因被上訴人戊○○為大愛徵信社之負責人，亦
    因其餘被上訴人所為之侵權行為及未依約履行之舉，而獲得
    利益，自應與其餘被上訴人共負賠償之責；至原審駁回上訴
    人請求獎勵金之部分，實係誤認上訴人所請求者，並非上訴
    人應支付予被上訴人等人之委託報酬30萬元中之10萬元定金
    ，而係上訴人支付予被上訴人等人之「獎勵金」10萬元，並
    依侵權行為及被上訴人未依約履行兩造間契約而溢收款項之
    法律關係請求擇一判決等語。
二、被上訴人乙○○及丙○○則於原審以上訴人請求金額過高等
    語置辯。並於本院審理時補稱：被上訴人戊○○實與本件上
    訴人之請求無關，又渠等已依約完成委託徵信之工作，亦協
    助上訴人抓姦，並參與上訴人與加害人就其配偶與加害人通
    姦等事實洽談和解，依兩造間之約定，渠等本即可請求獎勵
    金等語置辯。被上訴人戊○○雖未於本院最後言詞辯論期日
    到場，惟先前曾到院以：依兩造約定，縱使被上訴人未全程
    參與和解，仍可取得和解金之3 成作為獎勵金等語置辯。被
    上訴人甲○○則亦未於本院言詞辯論期日到場，前亦未曾提
    出書狀作何聲明或陳述。
三、原審經審理結果，判決被上訴人應給付上訴人15萬元，而駁
    回上訴人其餘之請求（被上訴人就其敗訴部分，未上訴）。
    上訴人就其敗訴部分不服，提起上訴，並聲明：(一)原判決不
    利上訴人部分廢棄；(二)被上訴人及追加被上訴人戊○○應再
    給付上訴人10萬元。被上訴人丙○○、乙○○及戊○○於本
    院聲明：上訴駁回。
四、本件到庭之兩造之不爭執事項及爭點事項：
（一）不爭執事項：
    (一)上訴人因懷疑其配偶與他人通姦，於95年12月間委託大愛
      徵信社進行調查，並由甲○○負責，嗣甲○○拍得上訴人
      配偶與第三者共赴屏東墾丁之影帶後，上訴人即與大愛徵
      信社簽立徵信事務委託書，雙方約定以30萬元之代價成立
      抓姦專案。上訴人於同日另與甲○○簽立協議書約定，由
      甲○○協調其配偶與第三者之賠償和解事宜，上訴人並願
      提供賠償金額總額30% 作為獎勵金，甲○○則須完成和解
      及收受賠償金等事宜。
    (二)前開被上訴人甲○○與上訴人所簽立之協議書，實係其餘
      被上訴人授權予被上訴人甲○○與被上訴人所簽立，此部
      分亦為上訴人所明知。之後被上訴人曾收受上訴人所支付
      除上開30萬元抓姦專案之報酬外，另加計10萬元之獎勵金
      。
    (三)迨至95年12月31日凌晨，兩造共同前往屏東墾丁進行抓姦
      後，乙○○旋自行離去，丙○○、甲○○雖陪同上訴人至
      派出所製作筆錄，惟均未實際參與和解過程即先行離去；
      被上訴人丙○○、甲○○及乙○○復共同於95年12月31日
      下午4 時許，前往上訴人住處，以和解金額應為1000萬元
      ，渠等應得獎勵金300 萬元等語，要求上訴人支付款項，
      並稱若上訴人不支付，即將上訴人配偶與人通姦之事告知
      上訴人子女，並發動另一組人馬前來，屆時會發生何事不
      得而知等語恫嚇上訴人，致上訴人心生畏懼，乃簽發80萬
      元之本票作為獎勵金等情，業經臺灣高等法院高雄分院以
      該院97年度上易字第374 號刑事判決認定被上訴人3 人係
      犯恐嚇取財罪而判處有期徒刑4 月，均減為有期徒刑2 月
      確定在案。
（二）爭執事項：
    (一)被上訴人應否返還上訴人所支付10萬元之獎勵金？
    (二)上訴人於第二審追加被上訴人戊○○，是否應與其餘被上
      訴人共同負擔返還或賠償責任？
五、本院之判斷：
（一）就被上訴人應否返還上訴人所支付10萬元之獎勵金？
    (一)依由甲○○代理全體被上訴人與上訴人所簽訂之協議書（
      見本院卷第99頁）所示，被上訴人甲○○應協調上訴人配
      偶與第三者之賠償和解事宜，上訴人並願提供賠償金額總
      額30% 作為獎勵金，被上訴人甲○○則須完成和解及收受
      賠償金等事宜。此亦為兩造所不爭，則被上訴人等可取得
      前述獎勵金之前提，實為被上訴人甲○○需完成和解及收
      受賠償金等全部事宜。此亦據證人即上訴人之配偶黃秋皇
      於本院行準備程序期間，來院證稱：前提需要甲○○要幫
      我拿到（賠償金），他們才能抽30％之獎勵金等語（見本
      院卷第91頁），另據證人黃秋皇所證，當時被上訴人等人
      均未參與協調即離開等語（見本院卷第90頁），而到庭之
      被上訴人丙○○及乙○○就此亦不爭執，則被上訴人等人
      既未全程參與和解，亦未協助收取賠償金，依上開協議書
      之內容，被上訴人等人顯未依協議履行，自不得依約向上
      訴人請求獎勵金。被上訴人戊○○所辯稱縱未全程參與仍
      可領取獎勵金云云，尚無足取之處。被上訴人既未依兩造
      間之協議完成和解並收受賠償金，自不得請求獎勵金，渠
      等竟仍向上訴人請求，而溢領此部分之款項，是上訴人依
      兩造間之契約關係，請求返還此部分之款項，自屬有據而
      應予准許。
    (二)至上訴人另依侵權行為之法律關係，請求被上訴人賠償之
      部分，因上訴人就同一請求，所主張被上訴人未履行契約
      而請求返還10萬元之獎勵金既有理由，已如前述，又上訴
      人係請求本院擇一為判決，是以就上訴人所主張侵權行為
      之部分，本院爰不再加以論駁，一併敘明。
（二）上訴人於第二審追加被上訴人戊○○，是否應與其餘被上
      訴人共同負擔返還或賠償責任？
      依前所述，上訴人本件所為之請求，其基礎事實既均屬同
      一，則上訴人追加被上訴人戊○○，自應予准許。又依被
      上訴人丙○○自承：當時全體被上訴人均係授權被上訴人
      甲○○與上訴人簽前開協議，又其係任大愛徵信社之總經
      理，其可授權被上訴人甲○○簽署協議等語（見本院卷第
      136 頁），而被上訴人甲○○實係代表被上訴人全體與上
      訴人簽署前揭協議，亦為上訴人所明知，此經上訴人陳明
      在卷（見本院卷第137 頁），顯見被上訴人自上訴人所收
      受之10萬元獎勵金，應係共同收受；此由被上訴人丙○○
      、乙○○所自承：本件獎勵金錢有繳回大愛徵信社，而扣
      除必要之費用後，其他就是參與人員的獎金等語（見本院
      卷第118 頁），亦足證之。既係全體被上訴人共同收受，
      在不應受取此部分獎勵金之情形下，被上訴人戊○○自亦
      應與其他被上訴人一併負返還之責。
六、綜上所述，被上訴人既確自上訴人處溢領10萬元之獎勵金，
    則上訴人依兩造間契約之法律關係，請求被上訴人返還此部
    分之款項，自有理由而應予准許。原審就此未予深究，而為
    不利上訴人之判決，自有未合。上訴人執前開理由提起本件
    上訴，既有理由，爰由本院依法廢棄原審部分判決，另為適
    法之裁判。
據上論結，本件上訴為有理由，爰依民事訴訟法第436條之1第3
項、第463 條、第450 條、第385 條第1 項前段、第85條第1 項
前段，判決如主文。
中    華    民    國    98    年    5     月    27    日
                民事第六庭審判長法  官  楊國祥
                                法  官  林書慧
                                法  官  李怡諄
正本係照原本作成。
本判決不得上訴。
中    華    民    國    98    年    5     月    27    日
                                書記官  陳建琪


司法院資訊處製作；財團法人民間司法改革基金會備份。
